【裁判字號】    97,訴,4431
【裁判日期】    980717
【裁判案由】    遷讓房屋等
【裁判全文】
臺灣臺北地方法院民事判決              97年度訴字第4431號
原      告  甲○○
訴訟代理人  乙○○
被      告  丙○○
訴訟代理人  己○○
訴訟代理人  蘇弘志律師
複 代理 人  丁○○
上列當事人間遷讓房屋等事件，本院於民國98年6 月22日言詞辯
論終結，判決如下：
    主      文
被告應給付原告新臺幣拾壹萬貳仟元。
原告其餘請求駁回。
訴訟費用由被告負擔二十分之三；餘由原告負擔。
本判決原告勝訴部分得假執行。
原告其餘假執行聲請駁回。
    事實及理由
甲、程序方面：
    按訴狀送達後，原告不得將原訴變更或追加，但基礎事實同
    一者、因情事變更而以他項聲明代最初之聲明者，不在此限
    ，民事訴訟法第255 條第1 項第2 款、第4 款定有明文。本
    件原告起訴時原基於使用借貸、不當得利法律關係請求被告
    將坐落臺北市○○○路○ 段2 巷55弄6 號房屋全部遷讓交付
    原告，並自民國97年1 月1 日起至交屋日止按月給付新臺幣
    （下同）10萬元，嗣因被告已將系爭房屋交還原告，於本院
    97 年9月11日言詞辯論期日更正訴之聲明，請求被告給付80
    萬元，並願供擔保請准宣告假執行（見本院卷第30頁），核
    原告所為請求基礎原因事實相同，係因情事變更而以他項聲
    明代最初之聲明，揆諸前開法條所示，尚無不合，自應准許
    。
乙、實體方面：
一、原告主張：伊向訴外人戊○○承租坐落臺北市○○區○○段
    2 小段29地號土地興建上址未辦理保存登記之房屋（下稱系
    爭房屋），嗣伊將系爭房屋借予被告供作倉庫使用，借期至
    97年12月31日止，後因伊急需收回自用，除多次以電話通知
    被告遷讓房屋外，並於97年1 月2 日寄發存證信函通知被告
    遷讓並交還系爭房屋，詎被告竟置之不理，無權占有系爭房
    屋，經本院台北簡易庭97年度北調字第255 號調解不成立，
    每月受有相當於租金10萬元之不當得利，迄97年9 月1 日始
    歸還系爭房屋，爰依不當得利法律關係，請求被告返還相當
    於租金之不當得利80萬元等語。併聲明：(一)被告應給付原告
    80萬元。(二)願供擔保請准宣告假執行。
二、被告則以：伊係春稽企業有限公司（下稱春積公司）之負責
    人，萊茵國際有限公司（下稱萊茵公司）係春積公司之經銷
    商，原告為萊茵公司之負責人，萊茵公司前向訴外人戊○○
    承租系爭房屋存放貨物，迨94年1 月間萊茵公司無力支付租
    金，適春積公司需倉庫存放貨物，原告乃代表萊茵公司將系
    爭房屋轉租春積公司使用，租金每月新臺幣（下同）1 萬
    4000元，每6 個月為一期，每期8 萬4000元，春積公司並依
    原告要求簽發租金支票6 紙，交由原告轉交戊○○。迨96年
    12月底春積公司因業務擴展，系爭房屋不敷使用，乃向原告
    表明僅再租用1 期（6 個月）至97年6 月底止，且萊茵公司
    尚積欠春積公司貨款10餘萬元，伊遂表明該6 個月租金由積
    欠之貨款扣抵，原告當時未為反對，竟事後反悔提起本訴，
    且本件轉租人及承租人為萊茵公司及春積公司，春積公司已
    依約定於97年6 月底搬遷，原告起訴顯不適格，亦無理由等
    語置辯。併聲明：原告之訴駁回。
三、查：原告向訴外人戊○○承租坐落臺北市○○區○○段2 小
    段29地號土地興建系爭房屋供春積公司作為倉庫使用，為兩
    造所不爭執，且經證人戊○○證述在卷（見本院卷第55至56
    頁），並有土地謄本、土地租賃契約書可稽（見本院卷第58
    至59頁），復經本院現場勘驗明確（見本院卷第68至69頁）
    ，堪信為真實。原告主張其將系爭房屋借予被告使用，嗣通
    知被告於96年12月31日返還，詎被告屆期未還，迄97年9 月
    1 日始歸還系爭房屋，無權占有期間達8 個月，每月獲有相
    當於租金之不當得利10萬元，爰依不當得利法律關係請求被
    告如數給付等語，惟為被告否認，並以上揭情詞置辯，則本
    件爭點厥為：(一)原告起訴當事人是否適格？(二)被告是否無權
    占有系爭房屋？應給付原告相當於租金之不當得利若干？
四、法院之判斷：
  (一)原告起訴當事人是否適格？
  1.按當事人是否適格，應依原告起訴時所主張之事實，而非依
    審判之結果定之。且在給付之訴，只須原告主張對被告有給
    付請求權者，其為原告之當事人適格即無欠缺，至於原告主
    張之實體上權利，是否真實存在，則屬訴訟標的法律關係要
    件存否之問題（最高法院49年台上字第188 號判例、95年度
    台上字第1834號、96年度台上字第1780號判決意旨參照）。
  2.查：原告起訴主張兩造間就系爭房屋成立借貸關係，業據其
    到庭陳稱：「我與被告於93年底口頭約定提供系爭房屋供其
    使用，並無訂立書面租約、被告也無支付任何租金」（見本
    院卷第56頁反面），且依訴外人戊○○與原告就系爭房屋坐
    落土地之租約明定租金每月1 萬4000元（租約第3 條參照）
    ，被告復自承係以每月1 萬4000元、每6 個月為1 期，按期
    交付支票予訴外人戊○○（見本院卷第10頁），並提出以被
    告名義簽發面額8 萬4000元、執票人為戊○○之華僑銀行松
    山分行支票6 紙為證（見本院卷第12至13頁），縱系爭房屋
    實際上係供訴外人春積公司作為倉庫使用屬實，仍無礙原告
    主張被告向其借用系爭房屋之事實；至原告訴訟代理人陳稱
    ：「是原告借給春積公司使用」云云（見本院卷第29頁），
    核與原告上開所為事實上陳述之內容不符，且原告所提書狀
    亦否認有當事人不適格情形（見本院卷第15頁），諒係原告
    訴訟代理人誤將系爭房屋之借用人與實際使用者混淆，依民
    事訴訟法第72條規定，應以原告本人到庭之陳述為準，是被
    告上開抗辯，已有混淆實體上權利保護要件與當事人適格要
    件之誤會，尚無可採。
  (二)被告是否無權占有系爭房屋？應給付原告相當於租金之不當
    得利若干？
  1.原告主張：被告向其借用系爭房屋，兩造間成立借貸關係，
    嗣請求被告於97年1 月1 日前返還系爭房屋，為被告所否認
    ，辯稱：系爭房屋係被告擔任負責人之春積公司向原告擔任
    負責人之萊茵公司承租，每月租金1 萬4000元，租期至96年
    12月31日止，嗣被告有意搬遷，始同意再續租6 個月，並以
    系爭房屋之租金與萊茵公司積欠春積公司之貨款，互相抵銷
    云云。經查：系爭房屋係原告向訴外人戊○○以每月1 萬
    4000元代價承租土地所興建，而被告亦不否認每月支付1 萬
    4000元予戊○○，設若本件係春積公司向萊茵公司承租系爭
    房屋，何以不見春積公司支付萊茵公司租金之證據，卻由被
    告以個人名義簽發支票交付訴外人戊○○作為使用系爭房屋
    之代價；況系爭房屋坐落土地係由原告向訴外人戊○○承租
    後所興建，原告為系爭房屋之所有權人，本有管理使用收益
    之權，被告復未舉證原告係以萊茵公司負責人名義將系爭房
    屋提供春積公司使用，是被告辯稱：係萊茵公司向春積公司
    承租系爭房屋云云，尚無可採。
  2.又租賃與使用借貸之最大區別，在於租賃為有償，借貸為無
    償，如將物交由他人使用，而有收取對價者，自係租賃而非
    使用借貸（最高法院72年度台上字第4295號判決意旨參照）
    。本件被告與戊○○間並無債權債務關係，證人戊○○亦證
    稱：「原告有按時交付被告簽發支票作為土地租金交給我，
    我未接觸被告或春積公司職員」等語（見本院卷第55至56頁
    ），被告卻交付發票日期各為94年2 月1 日、同年7 月1 日
    、95年1 月1 日、96年1 月1日 、同年7 月1 日，面額均為
    8 萬4000元，記載憑票支付戊○○之支票6 紙予原告轉交戊
    ○○收執，有戊○○於94年2 月5 日簽收之支票影本為憑（
    見本院卷第12至13頁），復為原告所不爭執，可見原告係因
    被告依其指示簽發上開支票充作其向戊○○承租土地之租金
    ，始同意提供系爭房屋供被告使用，則原告將系爭房屋交由
    被告使用，顯有自94年1 月1 日起至96年12月31日止按期收
    取每月1 萬4000元作為對價之意，縱使該對價適與原告向戊
    ○○承租系爭房屋坐落之土地之租金相符，或低於系爭房屋
    所處市場租賃行情，仍無礙於被告支付上開金錢與使用系爭
    房屋間，互有對價關係，故被告辯稱：兩造間就系爭房屋成
    立定期租賃關係，固堪認定。
  3.惟：被告不諱言：「96年12月底，原告向被告收取97年起之
    租金支票，春積公司因業務擴展，上開廠地已不敷使用，欲
    另找倉庫，被告乃向原告表明僅再租用1 期（6 個月）至97
    年6 月底止，因萊茵公司積欠春積公司10餘萬元貨款，該6
    個月租金由所欠貨款扣抵」（見本院卷第10頁），是被告僅
    繳納至96年12月31日止之租金，洵堪認定；至被告抗辯：97
    年1 月至6 月間之租金與萊茵公司積欠春積公司之貨款，兩
    造同意互相抵銷云云，固據提出萊茵公司簽發之本票、退票
    理由單為憑（見本院卷第14頁），然為原告否認，且公司負
    責人雖有代表公司為法律行為，然抵銷以二人互負同種標的
    之債務為其要件之一（民法第334 條第1 項前段參照），公
    司與其法定代理人究係不同權利義務主體，被告積欠原告之
    租金債務，自不得與萊茵公司積欠春積公司之貨款，互相抵
    銷，故被告上開所辯，即無可取。
  4.兩造間就系爭房屋之租期，既因租期屆至而告終止，被告復
    未舉證兩造間合意延長租期6 個月至97年6 月30日止，或成
    立不定期租賃關係，則被告自97年1 月1 日起無權占有系爭
    房屋，應堪認定。至被告辯稱：已於97年6 月30日搬遷，未
    繼續占有系爭房屋云云，並提出中興保全股份有限公司客戶
    拜訪表、中興保全士林分公司客戶異動服務通報為憑（見本
    院卷第35至36頁），惟上開證據充其量僅能證明被告未於搬
    遷後繼續使用系爭房屋供作春積公司倉庫使用，不足證明被
    告未繼續占有系爭房屋，況被告以春積公司負責人身分於97
    年9 月1 日始交付系爭房屋鑰匙2 把予原告訴訟代理人，有
    收據1 紙為證（見本院卷第52頁），系爭房屋鑰匙於97年9
    月1 日前既仍由被告持有，難謂系爭房屋非由被告管領使用
    中，故原告主張被告自97年1 月1 日起至同年8 月31日止無
    權占有系爭房屋，應屬有據。
  5.按不當得利係以無法律上之原因而受利益，致他人受有損害
    為其要件，而無權占有他人土地，可能獲得相當於租金之利
    益為社會通常之觀念。查：被告於上開時間無權占有原告所
    有之系爭房屋，原告自得依民法第179 條規定請求相當於租
    金之不當得利。而系爭房屋已興建15年，佔地211.34平方公
    尺，為一層樓鐵皮屋，位處臺北市○○○路○ 段，係供倉庫
    使用，周遭均為鐵皮工廠，前方有四米聯絡道路等情，為兩
    造所不爭執（見本院卷第111 頁反面），且有本院勘驗測量
    筆錄、電子地圖及臺北市士林地政事務所檢送複丈成果圖可
    參（見本院卷第68至70頁、第78頁），而系爭房屋坐落土地
    申報地價為每平方公尺6480元，系爭房屋現值則為每平方公
    尺6862元，各有土地謄本、臺北市政府地政處函可參（見本
    院卷第58、121 頁），參酌土地法第97條第1 項城市地方房
    屋之租金，以不超過土地及其建築物申報總價年息10％為限
    ，若按土地及建物申報總價6 ％計算，原告每月得請求給付
    相當於租金之不當得利為1 萬4502元【計算式：（6480+686
    2） ×211.34×6 ％÷12＝14502） 】，本院審酌上情及被
    告前以每月1 萬4000元向原告承租系爭房屋，認被告無權占
    有系爭房屋相當租金之不當得利，仍應按每月1 萬4000元計
    算，始為允當，故原告請求被告給付上開無權占有期間相當
    於租金之不當得利應為11萬2000元（計算式：14000 ×8 ＝
    112000）。
五、綜上所述，原告本於不當得利法律關係，請求被告給付11萬
    2000元，為有理由，應予准許；逾此範圍，即無憑據，應予
    駁回。兩造陳明原供擔保，聲請宣告假執行及免為假執行，
    經核原告勝訴部分，所命給付之金額未逾50萬元，應依職權
    宣告假執行；至原告敗訴部分，其假執行之聲請，因訴之駁
    回而失所附麗，不應准許。
六、本件為判決之基礎已臻明確，兩造其餘之攻擊或防禦方法及
    證據，經本院斟酌後，認為均不足以影響本判決之結果，亦
    與本案爭點無涉，自無逐一詳予論駁之必要，併此敘明。
七、據上論結：原告之訴為一部有理由、一部無理由，依民事訴
    訟法第79條、第389 條第1 項第5款，判決如主文。
中    華    民    國    98    年    7     月    17    日
                  民事第五庭    法  官  胡宏文
以上正本係照原本作成
如對本判決上訴，須於判決送達後20日內向本院提出上訴狀
中    華    民    國    98    年    7     月    20    日
                                書記官  曾寶生


司法院資訊處製作；財團法人民間司法改革基金會備份。
